臺灣臺中地方法院民事判決 
                                    110年度重訴字第563號
原      告  唐維誠  


訴訟代理人  劉家成律師
被      告  蘇坤成  
訴訟代理人  蘇坤夏  
上列當事人間請求分割共有物事件，本院於民國111年2月16日言
詞辯論終結，判決如下：
    主    文
一、兩造共有坐落臺中市○○區○○段000000000地號土地（面積：2
    000平方公尺）土地應予變價分割，所得價金由兩造按應有
    部分各2分之1之比例分配。
二、訴訟費用由兩造各負擔2分之1。
    事實及理由
壹、原告主張：坐落臺中市○○區○○段000000000地號土地（面積2
    000平方公尺，下稱系爭土地）為兩造共有，兩造之應有部
    分各為2分之1。系爭土地並無因物之使用目的不能分割之情
    形，兩造亦無不分割之約定，惟就分割方法無法達成協議，
    而系爭土地受農業發展條例第16條規定限制，原物分割顯有
    困難且非妥適，爰依民法第823條第1項規定訴請將系爭土地
    變價分割，以變價所得價金按兩造就系爭土地之應有部分比
    例為分配等語。並聲明：如主文第1項所示。
貳、被告抗辯：被告希望系爭土地維持現狀，系爭土地為農地，
    依法不能分割，系爭土地被其他訴外土地包圍，僅有狹小道
    路對外通行，使用困難。又兩造並不相識，原告與系爭土地
    原共有人間之債務問題卻波及被告，使被告夫妻承受精神壓
    力，被告對原告無法信任，不願與原告協議分割，如為法院
    判決，被告無奈只能接受等語。並聲明：駁回原告之訴。
參、本院之判斷：
  一、原告主張系爭土地為兩造所共有，兩造就系爭土地之應有
      部分均為2分之1，系爭土地並無因物之使用目的或法令規
      定不能分割之情形，兩造就系爭土地亦無不分割之約定，
      惟就分割方法無法獲得協議等語，為兩造所不爭執，且有
      土地登記謄本在卷可稽，自堪信為真正。
  二、按「各共有人，除法令另有規定外，得隨時請求分割共有
      物。但因物之使用目的不能分割或契約訂有不分割之期限
      者，不在此限。」民法第823條第1項定有明文。系爭土地
      並無因物之使用目的或法令規定不能分割之情形，兩造就
      系爭土地亦無不分割之約定，惟就分割方法無法獲得協議
      等情，已如前述，則原告依上揭規定請求分割系爭地，應
      予准許。
　三、次按「共有物之分割，依共有人協議之方法行之。分割之
      方法不能協議決定，或於協議決定後因消滅時效完成經共
      有人拒絕履行者，法院得因任何共有人之請求，命為下列
      之分配：…二、原物分配顯有困難時，得變賣共有物，以
      價金分配於各共有人；或以原物之一部分分配於各共有人
      ，他部分變賣，以價金分配於各共有人。」民法第824條
      第1項、第2項第2款亦有明文。查，系爭土地之使用分區
      為特定農業區、使用地類別為農牧用地（見卷41頁土地登
      記謄本），屬農業發展條例第3條第11款所定之耕地，而
      原告係於89年1月4日該條例修正施行後之110年9月29日因
      買賣而取得系爭土地應有部分2分之1，則系爭土地之分割
      自應受農業發展條例第16條第1項「每宗耕地分割後每人
      所有面積未達0.25公頃者，不得分割。」規定之限制，惟
      系爭土地之面積僅2000平方公尺，顯然無從再為分割，是
      系爭土地以原物分配於兩造顯有困難，參酌系爭土地目前
      兩造均未使用，僅被告為避免環境髒亂遭環保局處罰而在
      系爭土地上種植野花野草，為兩造所陳明（見卷第70頁）
      ，則以變價方式為分割，並不致損及兩造就系爭土地使用
      現況之利益等情，認系爭土地應予變賣、將變賣所得價金
      按兩造應有部分比例（即各2分之1）分配之方式為分割，
      最符合兩造之經濟利益。
　四、綜上所述，本院審酌系爭土地之使用現狀、整體利用之效
      益、各共有人之利益及兩造之意願等情，認系爭土地應予
      變賣，以變賣所得價金按兩造應有部分比例分配，應屬可
      採，爰分割為如主文第1項所示。
  五、末按「因共有物分割、經界或其他性質上類似之事件涉訟
      ，由敗訴當事人負擔訴訟費用顯失公平者，法院得酌量情
      形，命勝訴之當事人負擔其一部。」民事訴訟法第80條之
      1定有明文。按之分割共有物事件，本質上並無訟爭性，
      兩造本可互換地位，由任一共有人起訴請求分割，均無不
      可，是本件原告請求分割雖有理由，但如由被告負擔全部
      費用，顯有失公平，本院酌量兩造之情形，認訴訟費用宜
      由兩造依應有部分比例分擔（即各負擔2分之1），併此敘
      明。
  六、本件事證已臻明確，兩造其餘攻擊防禦方法與舉證，核與
      判決結果無影響，爰不逐一論述，附此敘明。
  七、訴訟費用負擔之依據：民事訴訟法第80條之1。
中　　華　　民　　國　　111 　年　　3 　　月　　18　　日
                  民事第二庭    法  官 呂麗玉
正本係依原本製作。
如對本判決上訴，須於判決送達後20日內向本院提出上訴狀，如
委任律師提起上訴者，應一併繳納上訴審裁判費。 
中　　華　　民　　國　　111 　年　　3 　　月　　18　　日
                                書記官  巫偉凱